臺灣高等法院臺中分院民事判決　　　九十二年度上國更(一)字第一號
　　　上　訴　人　甲○○
　　（即被上訴人）乙○○○
　　　訴訟代理人　周進文律師
　　（即　上訴人）台中縣政府
　　　法定代理人　丙○○
　　　訴訟代理人　黃文崇律師
　　　複　代理人　丁○○
　　（即　上訴人）
右當事人間請求國家賠償事件，兩造對於中華民國八十八年十一月二十四日臺灣台中
地方法院八十七年度國字第三號第一審判決，均提起上訴判決後，部分經最高法院發
回，本院於九十三年五月二十五日辯論終結，判決如左：
　　　主　　　文
原判決關於命臺中縣政府、周誠銘（即廣宥土木包工業）應連帶給付甲○○扶養費新
臺幣（以下同）十七萬一千二百九十一元，乙○○○二十一萬二千六百十八元與其法
定遲延利息部分及該部分假執行之聲請，暨訴訟費用之裁判均廢棄。
右開廢棄部分甲○○、乙○○○在第一審之訴及其假執行之聲請均駁回。
甲○○、乙○○○上訴駁回。
第一、二審及發回前第三審訴訟費用除確定部分外，由甲○○、乙○○○負擔。
　　　事實及理由
一、本件上訴人即被上訴人甲○○、乙○○○（即原審原告）主張：台中縣大雅鄉○
　　○路近花眉巷路段，係由被上訴人即上訴人台中縣政府承作中正路之拓寬工程（
　　二Ｋ十九○三－二Ｋ＋九八三），該工程之進行已數年，於民國（下同）八十六
　　年九月十九日時，中正路由大雅鄉至花眉巷前之路段早已施工完成，惟中正路至
　　花眉巷後之路段，係由台中縣政府於八十六年六月間交由被上訴人即上訴人周誠
　　銘即廣宥土木包工業施工，久未完工，且於該尚未完工之路段，竟有被上訴人即
　　上訴人臺灣電力股份有限公司台中營業處（下稱台電公司台中營業所）設置之三
　　支電線桿置於路上，詎台中縣政府竟容令公眾通行，且被上訴人三人均未放置任
　　何警示標誌，致被害人陳文廣即伊等之次子於八十六年九月十九日凌晨二時二十
　　分許，駕駛車牌號碼ＫＣＩ－三三九之重型機車，沿台中縣大雅鄉○○路，由台
　　中縣大雅鄉往台中縣社口鄉方向行駛，途經大雅鄉○○路近花眉巷路段，雖勉強
　　閃避前二支電線桿，仍不幸撞上第三支電線桿，而陳文廣雖依規定戴上安全帽，
　　仍當場喪命，以二十九歲之齡去世。台中縣政府係該肇事路段之管理養護機關，
　　依國家賠償法第三條第一項、第九條第二項及第十條第一項之規定，自應負損害
　　賠償責任。而台電公司台中營業處經台中縣政府一再要求配合修建公路、遷移電
　　線桿而不為，及周誠銘即廣宥土木包工業承攬本件道路拓寬工程，因施工未設置
　　警告標誌，台中縣政府任施工單位漫不設防，均屬本件損害發生之原因，亦應依
　　民法第一百八十五條第一項之規定負連帶賠償之責等情，爰依上開規定求為命台
　　中縣政府、台電公司台中營業處、周誠銘即廣宥土木包工業連帶給付甲○○喪葬
　　費二十萬元，精神慰撫金一百萬元，喪失扶養權利損害八十九萬三千八百四十元
　　，總計二百零九萬三千八百四十元，暨連帶給付乙○○○精神慰撫金一百萬元，
　　喪失扶養權利損害一百一十四萬九千四百零三元，總計二百一十四萬九千四百零
　　三元，並均自起訴狀繕本送達翌日起至清償日止，按年利率百分之五計付法定遲
　　延利息之判決（關於陳河水、乙○○○請求台電公司台中營業處損害賠償，及請
　　求被上訴人台中縣政府、周誠銘（即廣宥木土包工業）連帶賠償殯葬費、精神慰
　　藉金部分，業經三審判決確定）。
二、茲應審究者，厥唯甲○○、乙○○○請求台中縣政府、周誠銘（即廣宥土木包工
    業）賠償扶養費部分，是否有理由，應否予以准許而已。按民法第一千一百十七
    條第一項規定，受扶養權利者，以不能維持生活而無謀生能力者為限。而同條第
    二項規定，前項無謀生能力之限制，於直系血親尊親屬不適用之，並非規定前項
　　不能維持生活之限制，於直系血親尊親屬不適用之。是直系血親尊親屬，如能以
　　自已財產維持生活者，自無受扶養之權利。雖上訴人陳河水、乙○○○主張伊等
　　雖有財產及微薄薪資所得，但均不敷伊等生活所需，確實有無法維持生活之情事
　　云云。經本院函財政部台灣省中區國稅局台中縣分局調查結果，甲○○投資豊村
　　鐵櫃有限公司投資款新台幣（以下同）二百五十萬元，已證非無財產，且依其自
　　八十四年至九十一年申報所得計八十四年為四二八七八一元，八十五年為四六九
　　四六二元，八十六年為五九九一四○元，八十七年為二八八八八○元，八十八年
　　為五六六四二三元，八十九年為0000000元，九十年為0000000元
　　，九十一年為0000000元，（其中八十七年未申報薪資所得）。另乙○○
　　○名下不動產土地，計有豐原市○○段六九九號、七○○、七○一、七○六號、
　　南投縣竹山鎮○○段一六六－一一四號五筆及房屋台中縣豐原市○○路七二六巷
　　六號房屋三棟，以公告地價計算達四千四百二十八萬四千四百六十元，另投資豊
　　村鐵櫃有限公司二百二十萬元，夫妻二人財產合計達五千萬元以上，上情有財政
　　部台灣省中區國稅局台中縣分局中區國稅中縣四字第○九二○○○七七八三三號
　　函在卷可稽，足見甲○○、乙○○○二人之財產及薪資所得俱足可供維持生活，
　　且依其自八十九年至九十一年申報所得年收入均達百餘萬元，較諸其所請求之系
　　爭扶養費，每人每月一萬七千二百二十元，全年為二十萬六千四百元，二人亦僅
　　共為四十一萬二千八百元，尚超逾甚多，是其財產及收入得以維持生活綽有餘裕
　　。甲○○、乙○○○徒以甲○○名下無財產可供維持生活。至於乙○○○所有坐
　　落豐原市○○段七○○、七○一、七○六號土地及其上房屋係作為伊自住及子女
　　所經營豊村鐵櫃有限公司之營業場所，乙○○○並無法再自該不動產用以出租或
　　取得利益以維持生活。且該房屋向金融機構尚有辦理貸款，所需繳納之本息，需
　　以該等薪資收入支付，該等薪資尚不足以維持生活云云，惟依甲○○九十一年所
　　得稅核定通知書所載乙○○○營利及薪得所得有四十一萬一千五百五十二元，租
　　賃所得為十九萬五千三百八十一元，顯見其有謀生能力，而其財產之多，亦無不
　　能維持生活之情形。是台中縣政府、周誠銘（即廣宥包工業）抗辯甲○○、乙○
　　○○均自能維持生活，不得請求扶養費云云，自屬可採。
三、綜上所述，本件損害之發生，甲○○、乙○○○既不得請求台中縣政府、周誠銘
    （即廣宥土木包工業）賠償扶養費，於第一審甲○○請求賠償一百二十四萬八千
    九百五十六元，乙○○○請求為一百二十四萬八千九百五十六元，經第一審判准
    甲○○十七萬一千二百九十一元，乙○○○二十一萬二千六百十八元。此部分自
　　有未當。台中縣政府、周誠銘（即廣宥土木包工業）上訴指摘此部分不當，求予
　　廢棄為有理由。甲○○、乙○○○上訴就其扶養費請求賠償金額，被駁回部分，
　　指摘原判決不當，求為命台中縣政府、周誠銘（即廣宥土木包工業）再連帶給付
　　甲○○七十二萬二千五百四十八元，乙○○○九十三萬六千七百八十五元，為無
　　理由。
四、據上論結，本件台中縣政府、周誠銘（即廣宥土木包工業）之上訴為有理由，甲
　　○○、乙○○○之上訴為無理由，依民事訴訟法第四百四十九條第一項、第四百
　　五十條、第七十八條，判決如主文。
中　　　華　　　民　　　國　　九十三　　年　　　六　　　月　　　八　　　日
~B1民事第三庭審判長法　官　陳照德
~B2　　　　　　　　法　官　蔡王金全
~B3　　　　　　　　法　官　陳成泉
右為正本係照原本作成。
如對本判決上訴，須於收受判決送達後二十日內向本院提出上訴書狀，其未表明上訴
理由者，應於提出上訴後二十日內向本院提出上訴理由書(須按他造人數附具繕本)。
上訴時應提出委任律師為訴訟代理人之委任狀。具有民事訴訟法第四百六十六條之一
第一項但書或第二項之情形為訴訟代理人者，另應附具律師及格證書及釋明委任人與
受任人有該條項所定關係之釋明文書影本。
~B 　 　　　　　　書記官　許哲禎
中　　　華　　　民　　　國　　九十三　　年　　　六　　　月　　　九　　　日
                                                                        Ｈ
